最　高　行　政　法　院　判　決
　　　　　　　　　　　　　　　　　　 96年度判字第00157號
上　訴　人　禪益貿易有限公司
代　表　人　甲○○
訴訟代理人　黃明輝
被 上訴 人　財政部臺北市國稅局
代　表　人　乙○○
上列當事人間因營利事業所得稅事件，上訴人對於中華民國94年
5月12日臺北高等行政法院92年度訴字第4588號判決，提起上訴
，本院判決如下：
　　主  文
上訴駁回。
上訴審訴訟費用由上訴人負擔。
　　理  由
本件上訴人在原審起訴主張：上訴人民國89年度營利事業所得稅
結算申報，列報其他收入新臺幣（下同）1,161,591元，課稅所
得額為228,736元。被上訴人以上訴人貸與資金約定之利息偏低
，乃核定其他收入為4,360,075元，課稅所得額為3,427,599元，
應補徵稅額799,678元。惟依營利事業所得稅查核準則（下稱查
核準則）第36條之1及第97條第11款之規定，係公司股東有「挪
用」公司款項或公司有「貸出」款項等資金融通行為，始有其適
用。系爭帳列其他預付款80,237,280元，係上訴人受大漢園景發
展有限公司（下稱大漢公司）委託進口貨物而代收代付之貨款，
並約定應給予上訴人貨款之3%作為手續費，上訴人並已將此報酬
列入公司其他收入，被上訴人不應將墊款解釋為「挪用資金」，
而依查核準則第36條之1設算利息收入，且其將全部利息收入減
除其他收入另行調增利息收入。另上訴人自87年度營利事業所得
稅結算申報之資產負債表即有該筆其他預付款，該年度結算申報
亦經被上訴人於89年6月27日核定在案，且90、91年度亦均未核
定調增利息收入，惟獨於89年度結算申報，被上訴人變更以往見
解，逕以「顯係資金貸與」挪用或貸出資金為由，而依查核準則
設算利息收入，有違行政自我拘束原則等情，爰請撤銷原處分、
復查決定與訴願決定。
被上訴人則以：上訴人係受大漢公司委託向國外進口貨物，雙方
約定除應由大漢公司自行支付貨款外，大漢公司須支付貨款之3%
給上訴人充為代辦進口之手續費。大漢公司進口貨物既應由該公
司自行支付貨款，則上訴人代其墊付貨款80,237,280元，自屬上
訴人之資金貸與行為。被上訴人依查核準則第36條之1規定，按
臺灣銀行基本放款利率7.2%設算利息收入，調整增列其他收入3,
198,484元，核定其他收入為4,360,075元，並無不合。原核定僅
以其貸與資金約定之利息偏低為由調整增列差額收入3,198,484
元，尚有不足之處，惟依行政救濟禁止不利益變更原則，仍應維
持原核定等語，資為抗辯。
原審斟酌全辯論意旨及調查證據之結果，以「營利事業所得之計
算，以其本年度收入總額減除各項成本費用、損失及稅捐後之純
益額為所得額。」為所得稅法第24條第1項所明定。次按「公司
組織之股東、董事、監察人代收公司款項，不於相當期間照繳或
挪用公司款項，應按當年1月1日所適用臺灣銀行之基本放款利率
計算利息收入課稅。公司之資金貸與股東或任何他人未收取利息
，或約定之利息偏低者，比照前項規定辦理。」為查核準則第36
條之1所規定。上訴人89年度營利事業所得稅結算申報，列報其
他收入1,161,591元，被上訴人以大漢公司委託上訴人向國外進
貨，上訴人代為支付貨款80,237,280元，帳列為其他預付款，並
按代付貨款3%計算手續費，列報為其他收入1,161,591元，其貸
與資金約定之利息偏低，乃依查核準則第36條之1規定，按臺灣
銀行基本放款利率7.2%設算利息收入4,360,075元，調整增列其
他收入3,198,484元，核定其他收入為4,360,075元。查上訴人受
大漢公司委託向國外進口貨物，雙方約定除應由該公司自行支付
貨款外，並須支付上訴人依貨款3%計算之代辦進口手續費，有合
約影本在卷可按。上訴人並無為大漢公司墊付貨款之義務，其代
墊鉅額貨款80,237,280元，迄91年底仍未取償，有資產負債表在
卷可按，衡諸前開委託合約訂立時，上訴人與該公司之代表人均
為劉邦賢，其代墊前開貨款顯屬資金貸與行為，被上訴人就上訴
人貸與之資金80,237,280元按臺灣銀行基本放款利率7.2%設算調
增利息收入，並無不合，而其與資金來源是否為股東往來，股東
往來有無支付利息均無關。又被上訴人係就上訴人本年度營利事
業所得稅結算申報依法予以核定，不生他年度核定之信賴保護問
題。至於上訴人自行按代付貨款3%列報其他收入1,161,591元，
係其代辦進口之手續費收入，與資金貸與應設算之利息收入，核
屬二事。另被上訴人本應依查核準則第36條之1規定，就上訴人
貸與之資金80,237,280元設算利息收入，其僅調增列差額收入3,
198,484元，係對上訴人較有利者，依行政救濟不利益禁止原則
，自應予維持。本件原處分及訴願決定均無違誤，因將上訴人之
訴駁回。
上訴意旨略謂：上訴人係受大漢公司委託向國外進口貨物，雙方
約定大漢公司除應自行支付貨款外，尚應支付貨款之3%予上訴人
充為代辦進口之手續費，是上訴人代大漢公司支付貨款非屬資金
貸與。在貿易實務上代開信用狀及代辦進出口貨物，並酌收手續
費，係屬常態，上訴人已將相對之報酬列入公司其他收入，被上
訴人自不應將墊款解釋為「挪用資金」，而依查核準則第36條之
1設算利息收入，且又將全部利息收入減除其他收入（即手續費
收入）另行調增利息收入，前後矛盾顯係違法之行政處分，有違
行政自我拘束原則。又上述墊款資金均係由股東代墊（帳列股東
往來），此觀諸資產負債表甚明，公司並未另行支付利息等費用
，而產生之收入均歸公司所有，被上訴人苛責上訴人挪用公司資
金而設算利息收入，且選擇對上訴人損害最大之方法，採用查核
準則第36條之1核定，而非採查核準則第97條剔除帳列利息支出
，亦與比例原則有違。又上訴人87、90、91年之營利事業所得稅
均已核定在案，其核定內容並未調整利息收入，基於信賴原則，
被上訴人不應改變核課方式，其僅針對89年調整利息收入，其他
年度均未調整，顯係適用法令錯誤云云。
本院查：查核準則第36條之1規定：「公司組織之股東、董事、
監察人代收公司款項，不於相當期間照繳或挪用公司款項，應按
當年1月1日所適用中央銀行核定之信用放款最高利率計算利息收
入課稅。」「公司之資金貸與股東或其他個人未收取利息，或約
定之利息偏低者，比照前項規定辦理。」上開規定，係就公司組
織之股東等代收公司款項，不於相當期間照繳或挪用公司款項，
應以信用放款利率計算利息收入課稅，乃為避免公司之資金不當
挪用，並短報其利息收入所必要，未逾越所得稅法之相關規定，
尚無違背租稅法定主義與比例原則。又公司之負責人為其關係公
司代墊鉅額貨款，本質上與該公司貸出款項與關係公司相當，如
未設算利息，不僅損害公司之權益，並有掏空該公司資金之危險
，參照上開規定，亦應設算利息收入，方符實質課稅之公平原則
。原判決以上訴人受大漢公司委託向國外進口貨物，雙方約定除
應由該公司自行支付貨款外，並須支付上訴人依貨款3%計算之代
辦進口手續費，然上訴人竟為大漢公司墊付鉅額貨款80,237,280
元，迄91年底仍未取償，衡諸雙方委託合約訂立時，上訴人與該
公司之代表人均為劉邦賢，其代墊前開貨款顯屬資金貸與行為，
被上訴人就上訴人貸與之資金80,237,280元按臺灣銀行基本放款
利率7.2%設算調增利息收入，並無不合。另上訴人按代付貨款3%
列報其他收入1,161,591元，與資金貸與應設算之利息收入，核
屬二事，被上訴人就上訴人貸與之資金80,237,280元設算利息收
入，且僅調增列差額收入3,198,484元，係對上訴人較有利者，
依行政救濟不利益禁止原則，自應予維持，因將上訴人之訴駁回
，經核於法並無違背，並無前後理由矛盾或違反比例原則。又查
，上開查核準則之規定，適用迄今並未變更，本件核定既無違法
，則上訴人87、90、91年之營利事業所得稅（其中90、91年採書
面審核）之核定，與本件不同，自不生該他年度之核定有信賴保
護問題，亦無違反行政自我拘束原則可言。又依查核準則第97條
第11條規定：「利息：．．．11.營業人一方面借入款項支付利
息，一方面貸出款項並不收取利息或收取利息低於所支付之利息
者，對於相當於該貸出款項支付之利息或其差額，不予認定。」
係就營業人同時有借入及貸出款項，而僅列報利息支出者，應就
相當於該貸出款項支付之利息或其差額，不予認定，此與本件上
訴人代墊系爭貨款係屬資金貸出行為之情形不同，尚無上開規定
之適用。上訴論旨，執前述理由，指摘原判決違誤，求予廢棄，
難認有理由，應予駁回。
據上論結，本件上訴為無理由，爰依行政訴訟法第255條第1項、
第98條第3項前段，判決如主文。
中　　華　　民　　國　　96　　年　　1　　 月　　31　　日
                  第五庭審判長法  官　鍾　耀　光
                              法  官  姜　仁　脩
                              法  官　王　德　麟
                              法  官　黃　清　光
                              法  官　吳　慧　娟
以  上  正  本  證  明  與  原  本  無  異
中　　華　　民　　國　　96　　年　　1　　 月　　31　　日
　　　　　　　　　　　　　　　書記官　蘇　金　全
